【裁判字號】    90,台上,4548
【裁判日期】    900726
【裁判案由】    偽造文書
【裁判全文】
最高法院刑事判決                                九十年度台上字第四五四八號
    上  訴  人  甲○○
右上訴人因偽造文書案件，不服台灣高等法院中華民國八十八年四月三十日第二審判
決（八十八年度上訴字第四四二號，起訴案號：台灣基隆地方法院檢察署八十七年度
偵字第四四七七號），提起上訴，本院判決如左：
    主  文
原判決撤銷，發回台灣高等法院。
    理  由
本件原判決認定上訴人甲○○係樹億企業有限公司負責人，為從事業務之人。民國八
十七年六月間，該公司自國外訂購石材乙批，上訴人為逃漏進口關稅，竟偽造由泰國
公司出具之商業發票，並於八十七年六月八日，將該偽造之發票持交捷聖報關行代為
報關，並由該報關行不知情之職員將偽造不實之發票，登載於原應為上訴人業務上製
作之進口報單上（報單號碼ＡＡ＼八七＼三二九六＼○二一二號），再於同日持向財
政部基隆關稅局進口組投單報關，足以生損害於財政部基隆關稅局對於進口關稅核課
之正確性等情。因而維持第一審論處上訴人行使偽造私文書，足以生損害於公眾罪刑
之判決，駁回上訴人在第二審之上訴，固非無見。
惟查：(一)、審理事實之法院對於被告有利及不利之證據，應一律注意，詳為調查，綜
合全案證據資料，本於經驗法則以定其取捨，並將取捨證據及得心證之理由於判決內
詳為說明。如有應調查之證據未予調查，率行判決，其判決當然為違背法令。(1)、偽
造之印章、印文或署押，依刑法第二百十九條規定，不問屬於犯人與否沒收之，係採
義務沒收主義，法院無自由裁量權。原判決認定上訴人偽造由泰國公司出具之商業發
票，並持交不知情之捷聖報關行職員用以行使等情。而上訴人所偽造之泰國公司商業
發票（偵查卷第五頁），其上是否有偽造之署押及印文？上訴人偽造印文是否併有偽
造印章情事？苟上訴人有偽造印章、印文、署押情事，何以偽造之印章、印文、署押
得不予宣告沒收？原審對上情未詳予調查釐清，於判決內復未詳予說明，其查證未盡
且理由欠備，遽行判決，尚嫌速斷，其審理猶有未盡。(2)、刑法之偽造私文書罪，除
有偽造私文書之外在行為外，並以足生損害於公眾或他人為構成要件。原判決事實欄
認定上訴人偽造泰國公司出具之商業發票，並未詳細載明上訴人究係偽造泰國何公司
之商業發票？其所記載之事實並非明確，已不足為適用法律之依據。且上訴人所為除
致公共信用暨公眾利益受有損害之外，是否未足生損害於他人之泰國私人公司？非無
研求之餘地。原判決事實欄對上情未詳予調查釐清，復未記載說明被告所為是否足生
損害於他人，亦有未洽。(二)、有罪之判決書，對被告有利之證據不採納者，應說明其
理由，為刑事訴訟法第三百十條第二款所明定。故有罪判決書對於被告有利之證據，
如不加採納，必須說明其不予採納之理由，否則即難謂無判決不備理由之違誤。是事
實審法院應於審判期日就被告否認犯罪所為有利之辯解事項與證據，予以調查，而於
有罪判決理由內詳加論列，否則率行判決，即屬於法有違。上訴人一再辯稱：該批進
口石材係陳貴清欠伊錢而用以抵債，泰國公司發票亦係陳貴清寄與伊用以報關，伊並
不知道該泰國發票是否偽造等語（第一審卷第四十頁、原審卷第十九頁）。苟上訴人
所辯上開各節屬實，上訴人是否有偽造泰國公司發票情事，即非全無疑義。原判決並
未說明經由何項調查及有何證據，堪認上訴人所辯上情不足採信，率行判決，其理由
欠備，難昭折服。上訴意旨指摘原判決不當，尚非全無理由，應認有撤銷發回更審之
原因。
據上論結，應依刑事訴訟法第三百九十七條、第四百零一條，判決如主文。
中      華      民      國     九十     年      七      月    二十六    日
                              最高法院刑事第四庭
                                  審判長法官  董  明  霈
                                        法官  丁  錦  清
                                        法官  林  茂  雄
                                        法官  王  居  財
                                        法官  張  祺  祥
      右正本證明與原本無異
                                              書  記  官
中      華      民      國     九十     年      八      月      一      日


司法院資訊處製作；財團法人民間司法改革基金會備份。
